臺灣高等法院臺南分院刑事判決　　　　　　九十一年度上易字第六五號　Ａ
　　　上　訴　人
　　　即　被　告　丙　○　○
　　　上　訴　人
　　　即　被　告　丁　○　○
右上訴人因侵占等案件，不服臺灣臺南地方法院九十年度易字第一四六一號中華民國
九十年十一月二十一日第一審判決（起訴案號：臺灣臺南地方法院檢察署九十年度偵
字第二六九號），提起上訴，本院判決如左：
      主      文
原判決關於丁○○部分撤銷。
丁○○意圖為自己不法之所有，而侵占自己持有他人之物，處有期徒刑參月，如易科
罰金，以參佰元折算壹日。
其他上訴駁回。
      事      實
一、丁○○於民國（下同）八十六年間，曾犯肅清煙毒條例罪經臺灣臺南地方法院判
    處有期徒刑二年，緩刑五年，上訴後又撤回上訴確定。緣丙○○與丁○○係兄妹
    關係，丁○○之男友甲○○於民國八十七年間，以其母王邱秀華名義購買一部車
    牌ＥＺ─２５３０號自小客車供丁○○使用，該車於民國八十八年二月二十二日
    借予王志強（甲○○之弟），於同日廿二時許，停放於高雄市三民區○○○路、
    博愛路口附近時被竊，經王志強於同日二十三時許發現而向高雄市政府警察局三
    民一分局十全路派出所報案。並經承保該車竊盜險之國華產物保險股份有限公司
    （下稱國華產物保險公司）於八十八年三月二十六日給付保險金新台幣（下同）
    五十六萬六千三百二十元，而取得該被竊車輛之所有權。嗣丁○○因不明原因而
    於不詳時地取回該車牌已丟失之自小客車，明知該車業經保險公司理賠而歸保險
    公司所有，竟意圖為自己不法之所有，既未報警銷案，亦未通知甲○○、王志強
    及國華產物保險公司，而將該車侵占入己，停放在台南縣永康市○○路六一九巷
    五十五號之住處供己使用。適於八十九年十月五日十時三十分許，丙○○因需使
    用車輛載貨，明知上開未懸掛車牌之自小客車係屬來路不明之贓車，竟向丁○○
    借用，並將其母乙○○所有之ＭＹ─６３９８號自小客車號牌二面懸掛在該車上
    使用。嗣於八十九年十月六日十六時許，駕駛該車搭載其妻邱麗娟，途經台北縣
    板橋市○○街四十六號前經警發現而查獲，並扣得該自小客車乙輛。
二、案經台北縣警察局板橋分局報請台灣板橋地方法院檢察署檢察官呈請台灣高等法
    院檢察署檢察長令轉台灣台南地方法院檢察署檢察官偵查起訴。
      理      由
甲、撤銷部分（即丁○○部分）：
  一、被告丙○○經合法傳喚，無正當理由不到庭，惟據其在原審之陳述否認有侵占
      之犯行，辯稱：伊不知車輛已尋回，亦不知何以由丙○○改掛他車號牌使用，
      伊是板橋分局通知尋獲那天始聽伊媽媽說她花了十萬元去贖車回來，並無占為
      已有，亦無借予伊胞兄丙○○使用等語。
  二、惟查前開自小客車係被告丁○○之男友甲○○以其母王邱秀華之名義購買，供
      丁○○使用，於八十八年二月二十二日由甲○○之胞弟王志強駕駛外出，停放
      在高雄市三民區○○○路、博愛路口附近被竊，經王志強報案後，因未尋獲，
      乃經保險公司理賠保險金五十六萬六千三百二十元予車主王邱秀華，而由保險
      公司取得該車之所有權等情，業據被告丁○○及證人甲○○、王志強及承辦前
      開自小客車保險理賠之國華產物保險公司業務員陳弘展，分別於警訊及偵查中
      供述明確，嗣被告丙○○於八十九年十月六日駕駛該車在台北縣板橋市經警查
      獲，亦經被告丙○○及其妻邱麗娟供承不諱。則該車經國華產物保險公司理賠
      保險金後，所有權已歸國華產物保險公司所有，甚為明確。
  三、該車於國華產物保險公司理賠保險金後，被告丁○○因不明原因取回該車牌已
      丟失之自小客車，竟未通知國華產物保險公司所有而侵占入已，並於八十九年
      十月五日借予其胞兄丙○○使用，業經其於警訊時供稱：「是我借予丙○○使
      用的沒錯，當時車上並無車牌」、「因為我覺得那車子是我的，不必再至警方
      報案，我本來打算過一陣子再告知甲○○車子己尋回，而另一方面我認為保險
      公司理賠的不夠，若銷案的話，車子會被保險公司拿回去」（詳八十九年十月
      六日警訊筆錄），核與丙○○所供：「該車是向我妹妹丁○○借的」、「我是
      從我妹妹處取得該車鑰匙」及邱麗娟所供：「該車是我先生丙○○於八十九年
      十月五日十時三十分，在臺南縣永康市○○路六一九巷五五號前，向其妹妹丁○○借的」之情節相符，是被告丁○○所辯伊不知車輛已尋回，亦不知何以丙○○駕駛該車被查獲云云，均屬卸責之詞，殊不足採。
  四、至丙○○嗣又改稱上揭車輛係其母乙○○接獲勒贖電話後，交付十萬元贖款取
      回該車，伊係向乙○○借用該車，被告丁○○並不知情，而其母乙○○亦附合
      其說，惟查：
    (一)然按上開自小客車係以王邱秀華名義購買，而平常之使用者係被告丁○○，失
      竊時之使用者係王志強等情，業據被告丁○○、證人甲○○於原審審理時供述
      及證述明確，苟若被告二人及證人乙○○上開所陳為真，則竊賊究何以取得不
      相干之人乙○○之聯絡電話？其又何以未與上開三人聯絡，卻與不相干之人（
      乙○○）聯絡索款？又依證人乙○○於原審審理時證稱：上開自小客車是我贖
      回的，於八十九年九月二十六日有一人打我的手機（這是丁○○申請給我用的
      機號0000000000是遠傳的丁○○的名義）給我說你是否有一輛車子
      失竊，要我準備二十萬元取回，經討價後以十萬元取回，他叫我用報紙包錢，
      因我沒有車，就請我隔壁麵包店幫我叫計程車，他告訴我去仁德交流道說那邊
      有一家檳榔攤，旁邊有兩的垃圾桶，他叫我錢放著就走，後他又打手機給我說
      車子放置地點，我坐計程車去尋獲等情節（原審卷九十年七月廿五日訊問筆錄
      ）。則以該車自八十八年二月二十二日遺失迄八十九年九月廿六日止已達一年
      七個月之久，苟若係竊車勒贖，斷無於一年七個月之後始行勒贖取款之理，何
      況又如何去取得不相干之人乙○○之聯絡電話。
    (二)被告丁○○雖又辯稱：我車子失竊時有遺留下我的電話簿及一些我剛買的衣服
      、護照。但這個部分未報失竊．．．電話簿有留我媽的行動電話號碼（000
      0000000）云云（原審卷第十六頁）。惟被告丁○○自八十九年二月間
      懷孕，於同年九月即回伊娘家即乙○○之住處靜養待產（即台南縣永康市○○
      路六一九巷五十五號），並於同年九月廿六日至台南縣永康巿中華路六一九巷
      五十五號之周宗盛婦產科診所產檢乙節，業據被告丁○○於偵查中供述明白，
      並有周宗盛婦產科診所診斷證明書一紙在卷可參，苟若證人乙○○所證為真，
      則被告丁○○既住於娘家不算短之期間，何以不知上情，而證人乙○○於車輛
      失竊後一年多始接獲索款電話，卻不懷疑是真是假，又該車既非其所有何以未
      告知任何人，即大意地帶著十萬元丟至陌生之地的垃圾桶？另被告丁○○之護
      照丟失卻未報案等情節，在在令人存疑，何況0000000000號之行動
      電話係被告丁○○於八十七年五月廿四日申領迄今，並於八十九年六月廿四日
      辦理手機換新事宜，亦有泛亞電信股份有限公司九十年九月廿五日（九十）泛
      亞ＥＯ字第四七四號函檢送之用戶申請書及辦理手機換新優惠專案切結書各一
      份在卷可參，衡以上開各證據，並無足資證明上開行動電話係證人乙○○所使
      用之資料，亦無從證明竊賊即係利用上開行動電話與證人聯絡甚明，況且長達
      一年七個月後（亦即保管車上所遺留資料達一年七個月之久）始行聯絡，亦與
      情理有違。
    (三)至被告聲請傳訊證人即乙○○所經營美容事業之客戶向西康到庭雖證稱：曾於
      八十九年九月底看到乙○○從一部沒有車牌之自小客車出來，問她，她告訴伊
      該車是丁○○丟的她幫她以十萬元贖回來的等語（詳原審卷第四十二頁至第四
      十四頁），而證人即修車師傅鄭景文亦到庭證稱：我原來不認識乙○○，直到
      去年九月底她讓我裝修自小客車內音響，我問她為何沒有音響，她告訴她的車
      子被人偷牽走現找回來，音響也被偷走了，我家距離她家騎機車約有兩分鐘之
      路程，我只認識她而已，她的家人不熟，總共裝修費壹萬六千元等語（同上筆
      錄）。然此僅係證人向西康、鄭景文聽聞證人乙○○述而已，究係如何取回
      該車、何時取回、係被告丁○○贖回抑或乙○○贖回等等，其等並未親見甚明
      。況依證人向西康所證，乙○○家擁有之車輛曾高達四輛，則送修之車子究係
      何部車子，證人鄭景文亦無從明，而其所簽發之修車收據台照欄，係註明「
      久友鐘錶實業社」，該社負責人為乙○○，於八十九年一月廿七日始登記營業
      等情，有上開收據及台南縣政府九十年九月十三日九十府建商字第一三四八二
      四號函在卷可參，是與證人乙○○、向西康所證情節亦有出入，其等所證是否
      可信即有可疑，至辯護人雖曾提出證人乙○○、被告丙○○早於八十五年即經
      營鐘錶零件業，並提出相關之營業收據為證，然審核上開營業收據，其簽發人
      係「久友精密股份有限公司」，有上開營業收據共三十三紙在卷可參，「久友
      精密股份有限公司」係法人組織，顯與「實業社」之獨資商號不同，自不待言
      。是上開證人之證詞既有如上之矛盾，自不得為有利於被告丁○○之認定。
  五、綜上所述，被告丁○○所辯伊不知車輛已尋回，伊未侵占入已，亦未借了其胞
      兄丙○○駕駛等語，均不足採信，其有侵占之犯行，應堪認定。查被告丁○○
      意圖為自己不法之所有，而侵占自己持有他人之物，核其所為，係犯刑法第三
      百三十五條第一項之侵占罪。又按刑法第四十一條業經立法院於民國九十年元
      月四日修正，將易科罰金之適用範圍擴大為五年以下有期徒刑之罪，並明定併
      合處罰之數罪，如各罪均得易科罰金者，其應執行之刑逾六個月時，亦得適用
      之，經總統於九十年一月十日公佈，一月十二日生效，被告於八十九年十月五
      日犯侵占罪，在新法修正前，而所犯侵占罪，其最高本刑為五年以下有期徒刑
      ，新舊法比較結果，以新法有利於被告，自應依較有利於被告之新法而適用之
      。
  六、原審對被告丁○○予以論罪科刑，固非無見，惟查刑法第四十一條業經立法院
      於民國九十年元月四日修正，並經總統於九十年一月十日公佈，一月十二日生
      效，已如前述，被告於八十九年十月五日犯侵占罪，在新法修正前，而所犯侵
      占罪，其最高本刑為五年以下有期徒刑，新舊法比較結果，以新法有利於被告
      ，自應依較有利於被告之新法而適用之。原審諭知有期徒刑參並諭知如易科罰
      金以參佰元折算壹日，但未比較新舊法而適用較有利於被告之新法，竟予諭知
      易科罰金，自有未合，上訴意旨，否認犯罪，指摘原判決此部分不當，固不足
      採，惟原判決既有上述可議，自屬無可維時，應由本院撤銷改判，爰審酌被告
      犯罪之動機、目的、手段、所生危害及犯罪後未能完全坦承犯行等一切情狀，
      判處有期徒刑參月，並諭知易科罰金以參佰元折算壹日，以資懲儆。
乙、駁回部分（即丙○○部分）：
  一、被告丙○○經合法傳喚，無正當理由不到庭，惟據其在原審之陳述否認有收受
      贓物之犯行，辯稱：被查獲之自小客車係伊胞妹丁○○之男友甲○○購買供丁○○使用，被竊後，經伊母親乙○○於八十九年九月二十六日接獲一不詳姓名
      男子之勒贖電話，依指示將贖款十萬元放置在高速公道仁德交流道附近後尋回
      ，伊認為該車係丁○○所有，乃向伊母親借用該車，又因該車尋回時已無號牌
      ，乃懸掛伊平日使用之ＭＹ─６３９８號自小客車號牌使用，並無使用贓物之
      犯意等語。
  二、惟查上開自小客車確係被告丁○○於國華產物保險公司理賠保險金後，以不明
      原因取回而侵占，嗣借予丙○○使用等情，已如前述。且被告丙○○、丁○○
      均明知上開小客車為贓車，亦經丙○○於警訊時供稱：「該車是向我妹妹丁○○借的，她有告訴我該車是失竊的車子，因該車沒有車牌，而我因工作急需使
      用該車，故懸掛我母親所有之小自客車牌兩面，我沒有犯案，僅是作為代步之
      工具」，核與丁○○於警訊所供：「我有跟丙○○說過，他知道這輛車是失竊
      之贓車」之情節相符，至其事後所辯向伊母親借用，不知為贓車云云，顯係卸
      責之詞，不足採信，犯行亦堪認定。
  三、查被告明知該車係贓車，竟予收受使用，核其所為係犯刑法第三百四十九條第
      一項之收受贓物罪。原審審理結果，認被告丙○○收受贓物，罪證明確，適用
      刑法第三百四十九條第一項、第四十一條第一項前段，罰金罰鍰提高標準條例
      第一條前段、第二條，並爰審酌被告犯罪之動機、目的、手段、所生危害、與
      被害人之關係、犯罪後之態度等一切情狀，量處有期徒刑肆月，並諭知易科罰
      金以參佰元折算壹日，認事用法俱無不合，量刑亦稱妥適，被告上訴意旨否認
      犯罪，空言指摘原判決不當，並無可取，為無理由，應予駁回。
丙、被告丁○○、丙○○均經合法傳喚，無正當理由不到庭，爰不待其陳述逕行判決
    。
據上論斷，應依刑事訴訟法第三百六十八條、第三百六十九條第一項前段、第三百六
十四條、第三百七十一條、第二百九十九條第一項前段，刑法第三百三十五條第一項
、第二條第一項前段、第四十一條第一項前段，罰金罰鍰提高標準條例第一條前段、
第二條，判決如主文。
本案經檢察官劉得鉦到庭執行職務。
中    華    民    國      九十一      年      二      月      二十七    日
                                  臺灣高等法院臺南分院刑事第六庭
                                      審判長法官  楊    明    章
                                            法官  高    明    發
                                            法官  戴    勝    利
右正本證明與原本無異。
不得上訴。
                                      法院書記官  吳    銘    添
中    華民    國      九十一      年      三      月      一        日
附錄：本判決論罪科刑法條：
刑法第三百三十五條第一項：意圖為自己或第三人不法之所有，而侵占自己持有他人
                          之物者，處五年以下有期徒刑、拘役或科或併科一千元
                          以下罰金。
刑法第三百四十九條第一項：收受贓物者，處三年以下有期徒刑、拘役或五百元以下
                          罰金。
